【裁判字號】    99,上,26
【裁判日期】    990817
【裁判案由】    分割共有物
【裁判全文】
臺灣高等法院臺南分院民事判決    99年度上字第26號
上  訴  人  辛○○
訴訟代理人  湯光民  律師
被上 訴 人  乙○○
            甲○○
上  一  人
訴訟代理人  丁○○
被上 訴 人  丙○○
            庚○○
            己○○
            戊○○
上列當事人間請求分割共有物事件，上訴人對於中華民國98年12
月30日臺灣嘉義地方法院第一審判決（98年度訴字第689號）提
起上訴，本院於99年8月3日言詞辯論終結，判決如下：
    主  文
上訴駁回。
第二審訴訟費用由上訴人負擔。
    事  實
甲、上訴人方面：
一、聲明：(一)原判決廢棄。(二)兩造共有坐落嘉義縣新港鄉○○段
    483地號土地，面積342平方公尺，範圍：全部土地，應分割
    如附圖所示，編號甲面積141.74平方公尺分歸被上訴人丙○
    ○、乙○○、甲○○、庚○○共同取得，並按原持分比例保
    持共有；編號乙面積91.13平方公尺分歸被上訴人戊○○取
    得；編號丙面積40.91平方公尺分歸上訴人取得；編號丁面
    積50.22平方公尺分歸被上訴人己○○取得。(三)被上訴人丙
    ○○、乙○○、甲○○及庚○○應連帶給付上訴人新台幣（
    下同）6萬9232元、被上訴人己○○68萬2826元、被上訴人
    戊○○78萬5485元。(四)第一、二審訴訟費用由兩造依應有部
    分比例負擔。
二、陳述：除與原判決記載相同者，茲引用之外，補稱略以：
  (一)按「為使系爭土地分割後發揮最大之利用，並免因分割結果
    ，使部分土地成為袋地，…自應參酌系爭土地之相鄰地之現
    有利用狀況而為分割。即與上訴人所有338之2、338之3地號
    土地相鄰，該部分分歸上訴人所有，可使渠等將分得之土地
    與其單獨所有之鄰地合併利用，以符合其最大使用利益，並
    避免該部分土地成為袋地」，此有台灣台中地方法院89年度
    訴字第3317號判決可參。查本件編號甲部分土地確實係透過
    鄰地47 5地號（丙○○所有）、476地號（乙○○所有）對
    外聯絡，確有合併使用之情形，而案情相似之上開判決亦認
    為，倘分得之土地與鄰地得以合併利用，該地即非袋地，而
    等同於臨路之土地。是以，本件若將編號甲土地分歸被上訴
    人丙○○、乙○○、甲○○及庚○○，其等確實得透過丙○
    ○所有之鄰地475地號及乙○○所有之鄰地476地號等二筆土
    地對外聯絡，原審對此未加以審酌，逕認定分割後編號甲部
    分之價值應以無臨路之狀態為考量，應有違誤。
  (二)次按分得之土地倘得與鄰地合併使用並以鄰地為通行道路，
    則應以鄰地所面臨之道路計算其土地價值，此有台南地方法
    院87年度訴字第1313號判決可參。本件編號甲部分既與鄰地
    475、476地號土地有合併使用之情形，並透過475、476地號
    土地而對外聯絡，自應以475、476地號土地所面臨之道路即
    嘉義縣新港鄉○○路計算其價值。是以，原審認本件各分配
    土地之位置造成價值差異時，不得以鄰地475、476地號土地
    供作編號甲之位置評估之基準，顯有違誤不當。
  (三)基此，系爭編號甲部分之使用現況，既與鄰地475、476地號
    有合併使用情形，並以475、476地號土地上之通道為主要對
    外通行道路，本件即應適用鑑定報告書EAＺ000000000之鑑定
    結果，應由被上訴人丙○○、乙○○、甲○○、庚○○給付
    上訴人6萬9232元。
三、證據：除援用原審提出者外，補提判決二則為證，並聲請至
    現場勘驗。
乙、被上訴人丙○○、甲○○方面：
一、聲明：(一)上訴駁回。(二)第二審訴訟費用由上訴人負擔。
二、陳述：除與原判決記載相同者，茲引用之外，補稱略以：
    共有物的分割就是就共有人間分受土地價值差額之補償金額
    ，上訴人辛○○與戊○○、己○○等分得面臨大馬路邊的店
    面地，被上訴人丙○○等人分得後面袋地，也因為分得馬路
    邊的共有人沒留通路，後面袋地共有人只得現實暫由鄰地進
    出，然鄰地475、476地號土地所有人，除被上訴人丙○○等
    人外，仍有第三人共有，地上物亦有第三人持有，為何得成
    為483地號分割共有人的既成道路，上訴人一再對不屬於自
    己的物權提出主張，於法無據。況被上訴人丙○○等袋地共
    有人爾後仍須面對土地分割、買賣或各別使用等爭議，若分
    得無價值袋地者，還須給付補償鉅額款項予分得路邊金店面
    的共有人，實非公平。
三、證據：援用原審提出之證據方法。
丙、被上訴人乙○○、庚○○、己○○、戊○○未於言詞辯論期
    日到場，亦未提出書狀作何聲明或陳述。
    理  由
甲、程序方面：
    被上訴人乙○○、己○○、庚○○、戊○○未於言詞辯論期
    日到場，核無民事訴訟法第三百八十六條各款所列情形，准
    依上訴人聲請，由其一造辯論而為判決。
乙、實體方面：
一、上訴人起訴主張：坐落嘉義縣新港鄉○○段483地號土地（
    下稱系爭土地）為兩造所共有，長久以來均依分管協議分別
    使用，惟共有人無法達成分割協議，為此依民法第823條第1
    項規定，求為分割共有物之判決等語。（原審採如附圖所示
    分割方案，並命共有人間就分受土地價值差額為如原判決主
    文第2至6項之補償）
二、被上訴人丙○○、甲○○則以：本件分割只是483地號土地
    ，與其他土地無關。況相鄰475、476地號土地，雖係被上訴
    人與他人共有，惟全部共有人並不相同，且相鄰475、476地
    號土地已經建屋，並非專供通行之用，因此被上訴人丙○○
    、甲○○、乙○○及庚○○所分得甲部分土地核屬袋地，自
    應依袋地為補償等語。至於被上訴人己○○、庚○○、戊○
    ○、乙○○於言詞辯論時則未到庭，亦未提出書狀作何陳述
    。
三、兩造不爭執事項：
  (一)系爭土地為兩造所共有，上訴人應有部分800分之101、被上
    訴人己○○應有部分800分之124、被上訴人戊○○應有部分
    800分之225、被上訴人丙○○應有部分160分之49、被上訴
    人乙○○、甲○○、庚○○應有部分均為800分之35。
  (二)系爭土地上蓋有建物如下：
  1.門牌號碼嘉義縣新港鄉○○路62號建物（即原審卷第85頁之
    現況圖「編號3」建物）為被上訴人戊○○所有。嘉義縣新
    港鄉○○路64號建物（即現況圖「編號4」建物）為上訴人
    所有。嘉義縣新港鄉○○路66號建物（即現況圖「編號5」
    建物）為被上訴人己○○所有。上開建物均經保存登記，並
    由嘉義縣新港鄉○○路對外出入。
  2.現況圖編號1、2建物（位於上開建物後方即北方），為被上
    訴人丙○○、乙○○、甲○○、庚○○等人共有。
  (三)以上事項，有戶籍謄本、原審98年6月4日勘驗筆錄、現場照
    片、嘉義縣大林地政事務所98年7月2日複丈成果圖附卷可稽
    （原審卷第3至5頁、第41至45頁、第85頁），並為兩造所不
    爭執，應採信為真正。
四、按分割共有物乃為消滅物之共有狀態，以利土地之融通及增
    進經濟效益，是除法令另有規定，因物之使用目的不能分割
    ，或契約訂有不分割之期限，否則各共有人得隨時請求分割
    共有物，此觀諸民法第823條第1項規定自明。經查，系爭土
    地為兩造所共有，上訴人應有部分800分之101、被上訴人己
    ○○應有部分800分之124、被上訴人戊○○應有部分800分
    之225、被上訴人丙○○應有部分160分之49、被上訴人乙○
    ○、甲○○、庚○○應有部分均為800分之35，已如前述，
    又系爭土地並無不能分割之情形，兩造亦無不分割之約定，
    此為兩造所不爭，是上訴人本於土地共有人地位訴請裁判分
    割，即屬有據，應予准許。
五、次按分割之方法，不能協議決定者，法院得因任何共有人之
    聲請，以原物分配於各共有人，或變賣共有物，以價金分配
    於各共有人，或以原物一部分分配於共有人，他部分變賣，
    以價金分配於各共有人。以原物為分配時，如共有人中有未
    受分配，或不能按其應有部分受分配者，得以金錢補償之。
    以原物為分配時，因共有人之利益或其他必要情形，得就共
    有物之一部分仍維持共有。民法第824條第2項、第3項、第4
    項定有明文。另分割方法，法院除可自由裁量，亦應參酌當
    事人之聲明、共有物之性質、使用現況、價格、經濟效用及
    全體共有人之利益等因素，而為適當之分配，要以維持全體
    共有人之公平為標準。經查，系爭土地南邊臨15公尺之登雲
    路，其餘三面則為鄰地所圍繞，而無通路，此經原審及本院
    至現場勘驗屬實，有勘驗筆錄在卷足按。又如系爭土地使用
    現況圖所示（原審卷第85頁），系爭土地上目前有五筆建物
    存在，如現況圖編號1、2建物為被上訴人丙○○、乙○○、
    甲○○、庚○○共有，編號3建物為被上訴人戊○○所有，
    編號4建物為上訴人所有、編號5建物為被上訴人己○○所有
    ；被上訴人丙○○、乙○○、甲○○、庚○○均陳明系爭土
    地分割後仍願按其等應有部分比例繼續維持共有（原審卷第
    42頁、第88頁、第98頁）。基此，為免於土地利用關係趨於
    複雜，並兼顧兩造各自意願，本件分割方法應大致依兩造目
    前使用現況為前提，較為適當，其中由被上訴人丙○○、乙
    ○○、甲○○、庚○○等人共同分得代號甲部分土地並未臨
    路，必須經由其他土地始得對外通行，惟編號甲部分東邊相
    鄰之475地號及476地號土地現為丙○○、乙○○、甲○○、
    庚○○等人共有，有土地登記謄本在卷可稽（原審卷第53至
    56 頁），與編號甲部分土地分得之共有人大部分相同（475
    地號部分另有其他共有人劉芳伶一人），依此觀之，編號甲
    部分土地分得人欲經由鄰地通行對外聯繫，尚不致造成重大
    困難，此亦不違反被上訴人丙○○、乙○○、甲○○、庚○
    ○明確表示取得編號甲部分土地之意願。從而，系爭土地以
    原審囑託嘉義縣大林地政事務所按使用現況製作如附圖之方
    案為分割方法（原審卷第109頁），核屬妥適。
六、再按共有物之原物分割，依民法第825條規定觀之，係各共
    有人就存在於共有物全部之應有部分互相移轉，使各共有人
    取得各自分得部分之單獨所有權。故原物分割而應以金錢為
    補償者，倘分得價值較高及分得價值較低之共有人均為多數
    時，該每一分得價值較高之共有人即應就其補償金額對於分
    得價值較低之共有人全體為補償，並依各該短少部分之比例
    ，定其給付金額，方符共有物原物分割為共有物應有部分互
    相移轉之本旨（最高法院號85年台上字第2676號判例要旨參
    照）。經查：
  (一)系爭土地依前開分配結果，上訴人及被上訴人戊○○、己○
    ○分得面積均較其等之應有部分比例計算之面積為少；被上
    訴人丙○○、乙○○、甲○○、庚○○分得面積則較其等之
    應有部分比例計算之面積為多。又上訴人及被上訴人戊○○
    、己○○分得位置直接與嘉義縣新港鄉○○路相臨，而得以
    之對外交通；被上訴人丙○○、乙○○、甲○○、庚○○分
    得位置必須經由鄰地475、476地號土地始得對外交通，衡諸
    一般經驗法則，兩造分得之土地價值自有不同，分得土地價
    值較高者，自應以金錢補償分得價值較低者，始得謂之公平
    。
  (二)本件分割標的物為系爭土地，是評估兩造分得位置之價值是
    否與其應有部分相當者，本應以受分配土地本身之條件情狀
    為審酌，乃屬當然。其中原判決附圖編號甲部分本身並未臨
    路，必須經由鄰地475、476地號土地始得對外交通，此雖為
    目前土地實際使用之狀況，惟該475、476地號地上已有建屋
    （原審卷第37頁），並非專供道路之使用，雖該475地號土
    地所有權人與編號甲部分取得人部分相同，但仍非完全相同
    ，業如前述。況編號甲部分土地與鄰地究分屬三筆不動產物
    權，自不得僅因編號甲部分土地目前得無償使用鄰地通行，
    即謂此編號甲部分於分割後即非屬袋地。準此，審酌編號甲
    、乙、丙、丁各宗土地價值差異時，自不得以鄰地475、476
    地號土地為編號甲部分之固有道路條件為評估，應以編號甲
    部分無臨路為鑑價前提，始符公平。
  (三)系爭土地經原審囑託歐亞不動產估價師聯合事務所就原判決
    附圖方案，鑑定分割後各宗土地之價值及補償，經該事務所
    以98年11月24日（98）嘉歐字第0024號函檢附估價報告書二
    份，其中檔案編號EAI00000000號估價報告書，係以分割後
    附圖編號甲與鄰地475、476地號土地合併使用為前提進行評
    估。編號EAI00000000號估價報告書（方案一），係以分割
    後附圖編號甲有鄰地通行權之情形進行評估；估價報告書「
    方案二」（下稱方案二），則以分割後附圖編號甲無直接臨
    路情形進行評估。依前開說明，當以檔案編號EAI00000000
    號估價報告書「方案二」之評估前提為可採。茲查，該「方
    案二」估價報告書係經鑑定人綜合估價目的及勘估物之特性
    ，以分割前之土地為基準地，運用比較法與成本法之土地開
    發分析法求取其合理價值，再依分割後各筆土地之長、寬、
    面積、形狀、臨路條件、發展潛力等關係進行調整修正，以
    推算各筆土地之價格，據以計算各共有人應有部分價值與分
    配價值之找補差額，鑑定程序及結論堪認客觀且詳實，堪可
    採為本件分割後各宗土地價值及找補金額之參考。
  (四)依據前開檔案編號EAI00000000號估價報告書「方案二」評
    估結果（鑑定書第51頁），認依如附圖之分割方案，被上訴
    人丙○○實際分得土地，較依其應有部分之比例應分得之土
    地價值短少60萬6985元，乙○○、甲○○、庚○○實際分得
    土地，較依其應有部分之比例應分得土地價值各短少8萬671
    2元、己○○實際分得土地，較依其應有部分之比例應分得
    之土地價值短少2萬208元；上訴人實際分得土地，較依其應
    有部分之比例應分得之土地及價值增加47萬482元，被上訴
    人戊○○實際分得土地，較依其應有部分之比例分得之土地
    價值增加41萬6848元，依首開說明，被上訴人丙○○、乙○
    ○、甲○○、庚○○、己○○所分配短少之價值，應由取得
    逾其應有部分價值之上訴人與被上訴人戊○○依各該短少部
    分之比例以金錢補償之。累計，上訴人及被上訴人戊○○應
    分別補償被上訴人丙○○32萬1837元、28萬5148元；上訴人
    及被上訴人戊○○應分別補償被上訴人乙○○、甲○○及庚
    ○○各4萬5977元、4萬735元；另分別補償被上訴人己○○1
    萬715元、9493元（詳如附表一、二，見鑑定報告書第52頁
    ）。
七、綜上所述，上訴人為系爭土地之共有人，系爭土地並無法令
    限制、使用目的不能分割或契約訂有不能分割期限等情事，
    兩造無法達成協議分割，上訴人本於民法第823條第1項前段
    之規定提起本訴，請求裁判分割，於法有據。原審判決依附
    圖所示方法分割，並依各共有人分得土地面積增減之多寡及
    土地價值，酌定相互為補償之金額（即上訴人及被上訴人戊
    ○○應分別補償被上訴人丙○○32萬1837元、28萬5148元；
    上訴人及被上訴人戊○○應分別補償被上訴人乙○○4萬597
    7元、4萬735元；上訴人及被上訴人戊○○應分別補償被上
    訴人甲○○及庚○○4萬5977元、4萬735元；分別補償被上
    訴人己○○1萬715元、9493元），經核尚無違誤，上訴意旨
    仍執陳詞指摘原判決不當，求予廢棄改判，非有理由，應予
    駁回。
八、兩造其餘之主張或舉證，經核均與本件判斷之結果不生影響
    ，爰不逐一論述，附此敘明。
據上論結，本件上訴為無理由，依民事訴訟法第449條第1項、第
463條、第385條第1項前段、第78條，判決如主文。
中    華    民    國    99    年    8     月    17    日
                  民事第二庭      審判長法  官  陳光秀
                                        法  官  莊俊華
                                        法  官  曾平杉
上為正本係照原本作成。
如不服本判決，應於收受送達後20日內向本院提出上訴書狀，其
未表明上訴理由者，應於提出上訴後20日內向本院補提出理由書
狀（均須按他造當事人之人數附繕本）上訴時應提出委任律師或
具有律師資格之人之委任狀；委任有律師資格者，另應附具律師
資格證書及釋明委任人與受任人有民事訴訟法第466條之1第1項
但書或第2項（詳附註）所定關係之釋明文書影本。如委任律師
提起上訴者，應一併繳納上訴審裁判費。
中    華    民    國    99    年    8     月    20    日
                                        書記官  葉秀珍
【附註】
民事訴訟法第466條之1：
(1)對於第二審判決上訴，上訴人應委任律師為訴訟代理人。但上
  訴人或其法定代理人具有律師資格者，不在此限。
(2)上訴人之配偶、三親等內之血親、二親等內之姻親，或上訴人
  為法人、中央或地方機關時，其所屬專任人員具有律師資格並
  經法院認為適當者，亦得為第三審訴訟代理人。
民事訴訟法第466條之2第1項：
  上訴人無資力委任訴訟代理人者，得依訴訟救助之規定，聲請
  第三審法院為之選任律師為其訴訟代理人。

司法院資訊處製作；財團法人民間司法改革基金會備份。
